臺灣高等法院刑事判決
109年度上訴字第1578號
上  訴  人  臺灣士林地方檢察署檢察官
上  訴  人  
即  被  告  王威盛


選任辯護人  陳克譽律師
上  訴  人  
即  被  告  錢竑憶


選任辯護人  葉慶人律師
            林祐增律師
上列上訴人因被告違反毒品危害防制條例等案件，不服臺灣士林
地方法院108年度金訴字第184號，中華民國109年3月5日第一審
判決（起訴案號：臺灣士林地方檢察署108年度偵字第2611號、
第9163號），提起上訴，本院判決如下：
    主  文
上訴駁回。
    事實及理由
一、本件依檢察官上訴書所載「原判決…諭知被告甲○○被訴詐欺
    部分無罪，固非無見…原審未加詳究，遽認『王仁杰』並無施
    用詐術，致告訴人甲○○陷於錯誤之情事，自難認原判決妥適
    …」等內容（見本院卷第35頁），可認檢察官係對被告甲○○
    被訴刑法第30條第1項、第339條第1項幫助詐欺取財罪及洗
    錢防制法第14條第1項洗錢罪部分之事實提起上訴。又依上
    訴人即被告甲○○刑事上訴理由狀所載「原審判決漏未考量被
    告甲○○犯後之態度，量刑上有違反罪刑相當原則，亦有判決
    理由不備之違誤…請鈞院從輕量刑並給予自新機會，惠賜緩
    刑或附條件緩刑為禱」等內容（見本院卷第39頁至第42頁）
    、上訴人即被告乙○○刑事上訴理由狀所載「原審判決判處被
    告乙○○共同販賣第二級毒品未遂，處有期徒刑兩年，固非無
    見，惟查…懇請鈞院審酌是否能為附條件緩刑之宣告，以利
    其自新」等內容（見本院卷第47頁至第49頁），可知被告2
    人係對原判決認定渠等犯毒品危害防制條例第4條第6項、第
    2項販賣第二級毒品未遂罪部分之事實提起上訴，本院自應
    就上開部分事實進行審理，合先敘明。
二、本案經本院審理結果，認原審以被告甲○○、乙○○此部分共同
    犯毒品危害防制條例第4條第6項、第2項販賣第二級毒品未
    遂罪，渠等販賣毒品前意圖販賣而持有毒品之低度行為，為
    販賣之高度行為所吸收，不另論罪，且符合毒品危害防制條
    例第17條第2項偵審自白、刑法第25條第2項未遂犯之減刑要
    件，而均予以遞減刑度，另審酌被告2人均未曾經法院判處
    罪刑確定，與被告甲○○於偵查中供稱：係因賭博時，「尚哥
    」賭輸以大麻抵債，不知如何處理，才找被告乙○○幫忙處理
    等語，及被告乙○○於原審審理中供稱：我當初是出於投機的
    心態想要賺這個錢等語之犯罪動機，併考量被告2人所欲出
    售之第二級毒品大麻淨重達996.24公克（驗餘淨重為993.14
    公克），數量甚鉅，若流出至市面上，對於國民健康毒害甚
    廣，再斟酌被告甲○○負責提供毒品大麻及將大麻載至現場，
    被告乙○○則負責聯絡買家及出面交易之個別參與程度，以及
    被告甲○○自陳高中肄業，擔任業務工作，單親扶養1名未成
    年子女，尚須照顧有輕度身心障礙之胞妹，被告乙○○則自陳
    為大學肄業，目前為在學學生之教育智識程度、家庭生活狀
    況及工作經驗等一切情狀，就渠等所為上開犯行分別判處有
    期徒刑2年，且就扣案含有第二級毒品大麻成分之菸草（淨
    重996.24公克，驗餘淨重993.14公克）及包裝袋1只宣告沒
    收銷燬；扣案被告甲○○、乙○○分別所有持以為本案犯行所用
    之Iphone 6S行動電話1支（含門號0000000000號SIM卡1張）
    、Iphone X行動電話1支（含門號0000000000號SIM卡1張）
    宣告沒收，核其認事用法及量刑均無不當，應予維持，並引
    用第一審判決書記載之事實、證據及理由（除將原判決附表
    編號1備註⒉「毛重1020.74公克、淨重996.24公克」之記載
    補充為「毛重1020.74公克、淨重996.24公克、驗餘淨重993
    .14公克」外，餘如附件）；另原審就被告甲○○被訴刑法第3
    0條第1項、第339條第1項幫助詐欺取財罪及洗錢防制法第14
    條第1項洗錢罪部分，以檢察官所提證據尚不足認定「王仁
    杰」有何以詐術使告訴人陷於錯誤之情，自亦不能認定被告
    甲○○提供帳戶並以之收受告訴人支付之股票價金，係屬幫助
    詐欺取財或洗錢之犯行，而為無罪之諭知，核無不當，亦應
    予維持，並引用第一審判決書記載之證據及理由（如附件）
    。
三、被告2人上訴意旨略以：
　㈠被告甲○○部分：
　　原判決漏未考量被告甲○○之犯後態度，被告甲○○對本案犯行
    坦承不諱，無前科紀錄，且為單親父親，撫養一未成年女兒
    ，家中另有父母及領有輕度身心障礙手冊之妹妹待扶養，請
    求從輕量刑，並給予緩刑或附條件緩刑之宣告。　
　㈡被告乙○○部分：
　　被告乙○○對本案犯行坦承不諱，且有供出毒品來源為被告甲
    ○○，被告乙○○無前科紀錄，目前就讀臺灣大學三年級，請求
    從輕量刑，並給予緩刑或附條件緩刑之宣告。　
四、檢察官上訴意旨略以：
　　依卷附事證，足認「王仁杰」確有對告訴人施以詐術，使其
    陷於錯誤，原判決認「王仁杰」無施用詐術，而對被告甲○○
    諭知無罪，難認妥適。　　
五、就被告2人被訴共同犯毒品危害防制條例第4條第6項、第2項
    販賣第二級毒品未遂罪有罪部分：
　㈠被告甲○○於民國107年9月、10月間某日，自年籍不詳，綽號
    「尚哥」之人收受第二級毒品大麻約1公斤以抵銷賭債新臺
    幣（下同）30萬元，然缺乏販售管道，於107年12月初結識
    被告乙○○後，得知被告乙○○有販售管道，雖與被告乙○○均知
    悉大麻係毒品危害防制條例所管制之第二級毒品，不得販賣
    ，竟與被告乙○○共同基於販賣第二級毒品以營利之犯意聯絡
    ，由被告甲○○提供上開大麻、被告乙○○則負責聯絡賣家，被
    告乙○○遂使用通訊軟體Telegram，以帳號「L Chao」與帳號
    「Gunma」之張益燊接洽第二級毒品大麻之買賣事宜，而與
    被告甲○○共同著手販賣第二級毒品大麻。適張益燊斯時業因
    毒品案件為警查獲，並表示願配合警方辦案，即在員警指示
    下，與被告乙○○聯繫購買，並約定於108年1月28日下午6時
    許，在臺北市士林區劍潭捷運站附近，以55萬元之價格交易
    第二級毒品大麻1公斤。商議已定，被告甲○○即於108年1月2
    8日，將第二級毒品大麻1包（淨重996.24公克、驗餘淨重99
    3.14公克）置於其所有車牌號碼0000-00號之自用小客車內
    ，駛至劍潭捷運站附設汽車停車場停放，並將車輛鑰匙交付
    予被告乙○○，由被告乙○○出面與張益燊交易，被告甲○○則在
    不遠處觀看。嗣被告乙○○與張益燊碰面後，將張益燊帶到被
    告甲○○之車輛停放處，欲拿取車上放置之第二級毒品大麻，
    交付無買受真意之張益燊時，即與被告甲○○一同遭埋伏一旁
    之員警逮捕而未得逞，員警並扣得第二級毒品大麻成分之菸
    草（淨重996.24公克、993.14公克）1包、被告甲○○所有之I
    phone 6S行動電話1支（含門號0000000000號SIM卡1張）、
    被告乙○○所有之Iphone X行動電話1支（含門號0000000000
    號SIM卡1張），方悉上情等節，業據原判決論述明確。
　㈡按量刑之輕重，係屬事實審法院得依職權自由裁量之事項，
    苟已斟酌刑法第57條各款所列情狀，而未逾越法定刑度，不
    得遽指為違法（最高法院72年台上字第6696號判例意旨參照
    ）。且法院對於被告為刑罰裁量時，必須以行為人之罪責為
    依據，而選擇與罪責程度相當之刑罰種類，並確定與罪責程
    度相稱之刑度。縱使基於目的性之考量，認定有犯罪預防之
    必要，而必須加重裁量時，亦僅得在罪責相當性之範圍內加
    重，不宜單純為強調刑罰之威嚇功能，而從重超越罪責程度
    為裁判，務求「罪刑相當」。且在同一犯罪事實與情節，如
    別無其他加重或減輕之原因，下級審量定之刑，亦無過重或
    失輕之不當情形，則上級審法院對下級審法院之職權行使，
    原則上應予尊重（最高法院85年度台上字第2446號判決意旨
    參照）。原審以被告2人罪證明確， 並詳細審酌前情，就渠
    等所為本件犯行分別量處有期徒刑2年，已詳予斟酌刑法第5
    7條各款所列情形，並具體說明量刑之理由，核無逾越法定
    刑度，或濫用自由裁量權限之違法或不當之情事。至被告乙
    ○○雖主張其有供出毒品來源為被告甲○○；然被告乙○○於供出
    毒品來源前，員警已有確切證據足以懷疑被告甲○○涉有本案
    毒品罪嫌，自未能依毒品危害防制條例第17條第1項之規定
    予以減輕其刑一節，亦據原判決論述綦詳，即無從以被告乙
    ○○此部分之主張，遽論原判決之量刑有何不當。
　㈢按緩刑為法院刑罰權之運用，旨在獎勵自新，祇須合於刑法
    第74條所定之條件，法院本有自由裁量之職權，關於緩刑之
    宣告，除應具備一定條件外，並須有可認為以暫不執行刑罰
    為適當之情形，始得為之。法院行使此項裁量職權時，應受
    比例原則、平等原則等一般法律原則之支配，但此之所謂比
    例原則，指法院行使此項職權判斷時，須符合客觀上之適當
    性、相當性及必要性之價值要求，不得逾越，用以維護刑罰
    之均衡，而所謂平等原則，非指一律齊頭式之平等待遇，應
    從實質上加以客觀判斷，對相同之條件事實，始得為相同之
    處理，倘若條件事實有別，則應本乎正義理念，予以分別處
    置，禁止恣意為之，俾緩刑宣告之運用，達成客觀上之適當
    性、相當性與必要性之要求（最高法院99年度台上字第7994
    號判決意旨參照）。被告2人前均未曾因故意犯罪受有期徒
    刑以上刑之宣告，固有本院被告2人之前案紀錄表在卷可稽
    ，惟考量被告2人於行為時分別為年約28歲、20歲之成年人
    ，且被告甲○○自陳係高中畢業，有一份正當穩定之工作，被
    告乙○○則自陳目前就讀臺灣大學（見臺灣士林地方法院108
    年度金訴字第184號卷〈下稱金訴卷〉第123頁、本院卷第146
    頁至第147頁），渠等應均有相當之智識程度與社會經驗可
    知大麻為法令禁止販賣之第二級毒品，竟共同著手為本件販
    賣第二級毒品大麻之犯行，且販賣之數量高達近1公斤之多
    ，幸為警查獲而未遂，否則上開數量之第二級毒品大麻若流
    入市面，勢必造成對他人之健康造成相當之影響；又被告乙
    ○○雖為臺灣大學之在學生，然依卷附檢舉人之指證，被告乙
    ○○先前曾販賣第二級毒品大麻，數量亦有近150公克，並因
    此獲得高達6萬元之價金（見臺灣士林地方檢察署108年度偵
    字第2611號卷第32頁，其是否另涉有販賣第二級毒品罪，則
    由檢察官為適法之處理），可見其自有獲取第二級毒品大麻
    以販售營利之管道，本件被告甲○○亦係因認識被告乙○○後，
    知悉被告乙○○有販售第二級毒品大麻之管道，方與被告乙○○
    共同著手為本件販賣第二級毒品大麻之犯行，是被告乙○○既
    未能珍惜可就讀臺灣大學之機會，在大學期間認真求學，參
    與正當之課內外活動，以求日後貢獻所長於社會，反為求暴
    利，再次著手為本件販賣第二級毒品大麻之犯行，即難認適
    宜給予緩刑之宣告；而被告甲○○固確實有稚齡子女待扶養，
    惟被告甲○○明知其係單親父親，身負教養子女之重責，且為
    家中經濟支柱，卻不思以正當途徑賺取金錢，反從事賭博之
    活動，並因賭博贏得30萬元而取得本案近1公斤之第二級毒
    品大麻後，欲以55萬元之價金販售該第二級毒品大麻以營利
    ，而與被告乙○○共同著手為販賣第二級毒品大麻之犯行，實
    難認其有身為父親、需負擔家中經濟重任之自覺，同不宜給
    予緩刑之宣告。況被告2人上開請求給予緩刑之事由，均經
    原審於量刑部分予以審酌，原審亦已就渠等不宜宣告緩刑一
    節詳予說明，渠等猶執前詞請求宣告緩刑，實難憑採。
　㈣至檢察官雖主張被告甲○○所有車牌號碼0000-00號自用小客車
    係供其犯罪所用之物，應併予宣告沒收（見本院卷第103頁
    ），而本件被告2人共同著手販賣之第二級毒品大麻確係放
    置在被告甲○○所有之上開車輛，由被告甲○○駕駛攜往約定地
    點，由被告乙○○負責交貨；然本案第二級毒品大麻之重量約
    1公斤，雖需使用車輛才便於攜帶，然上開車輛並非專供犯
    毒品危害防制條例第4條之罪所用之物，本不得依毒品危害
    防制條例第19條第2項之規定宣告沒收（最高法院108年度第
    4次刑事庭會議決議內容參照），且車輛具有替代性，若予
    以沒收，對犯罪之預防難謂有何重大實益，兼衡車輛屬價值
    較高之財產，若宣告沒收，顯有過苛之虞，依刑法第38條之
    2第2項之規定，亦不予宣告沒收之。
　㈤按行為後法律有變更者，適用行為時之法律。但行為後之法
    律有利於行為人者，適用最有利於行為人之法律，刑法第2
    條第1項定有明文。被告2人行為後，毒品危害防制條例第4
    條第2項、第17條第2項之規定業經修正，並經總統於109年1
    月15日公布，於同年7月15日施行，修正前毒品危害防制條
    例第4條第2規定「製造、運輸、販賣第二級毒品者，處無期
    徒刑或7年以上有期徒刑，得併科1000萬元以下罰金」，修
    正後則規定「製造、運輸、販賣第二級毒品者，處無期徒刑
    或10年以上有期徒刑，得併科1500萬元以下罰金」，經比較
    新舊法結果，修正後毒品危害防制條例第4條第2項規定雖未
    更動販賣第二級毒品罪之構成要件及得科處之法定刑種，然
    已將有期徒刑、罰金刑上限提高，自以修正前毒品危害防制
    條例第4條第2項之規定對被告較為有利；而修正前毒品危害
    防制條例第17條第2項規定「犯第4條至第8條之罪於偵查及
    審判中均自白者，減輕其刑」，修正後則規定「犯第4條至
    第8條之罪於偵查及歷次審判中均自白者，減輕其刑」，經
    比較新舊法結果，修正後毒品危害防制條例第17條第2項規
    定犯販賣第二級毒品罪者，須於偵查及「歷次」審判中均自
    白，方得依該條規定減輕其刑，相較於修正前除偵查中自白
    外，僅須於審判中曾經自白即可減刑之規定而言，自以修正
    前毒品危害防制條例第17條第2項之規定對被告較為有利。
    是依刑法第2條第1項前段規定，本件自應適用被告2人行為
    時即修正前毒品危害防制條例第4條第2項、第17條第2項之
    規定論處。原審雖未及審酌及此，然本件既均係適用修正前
    毒品危害防制條例第4條第2項、第17條第2項之規定，於判
    決結果即不生影響，爰予以補充之。　　　
　㈥綜上，被告2人以前揭上訴意旨提起上訴，俱無理由，應予駁
    回。
六、就被告甲○○被訴犯刑法第30條第1項、第339條第1項幫助詐
    欺取財罪及洗錢防制法第14條第1項洗錢罪無罪部分：
　㈠被告甲○○為成年成熟之人，雖可預見提供自己金融帳戶提款
    卡、密碼予他人，可供詐騙集團遂行財產犯罪及掩飾犯罪所
    得的來源、性質，仍於107年11月初某日，在臺北市中山區
    林森北路某處，將其申設之中國信託商業銀行帳號00000000
    00000000號帳戶之存摺、提款卡與密碼，交予年籍不詳之人
    。嗣107年12月17日某時，一名LINE暱稱為「王仁杰」之人
    向告訴人表示可認購4張長泓能源科技股份有限公司（下稱
    長泓公司）之股票，並提供相關資訊，告訴人即於同年月25
    日於臺灣銀行支票上填寫金額30萬元，並指明抬頭為「甲○○
    」，再將該支票交付予自稱「鄭勻潔」之人，該人再使用被
    告王威勝所有之前開帳戶提示支票，並將金錢提領一空；惟
    依卷附事證，無從得悉「王仁杰」確有向告訴人表示長泓公
    司有要上櫃，並可附帶贈送長泓公司股票2張一事，已難認
    定「王仁杰」有對告訴人施以詐術，且告訴人顯有相當之股
    票交易經驗，自當清楚股票交易之不確定性及潛在風險，則
    告訴人基於自身投資經驗，經評估所有可能風險及潛在可觀
    報酬後，基於自由意志始決定出資購買股票，復確實取得所
    欲購買之4張長泓公司股票，成為長泓公司之股東，亦難認
    告訴人於投資時有何陷於錯誤之情事，是本件既無從認定「
    王仁杰」有何以詐術使告訴人陷於錯誤之情，自不能認定被
    告王威勝提供上揭帳戶，並遭他人以之收受告訴人所支付之
    認購股票價金構成幫助詐欺取財或洗錢之犯行乙節，同經原
    判決論述明確。
　㈡又被告甲○○於提供前揭帳戶後，亦有「陳禹安」之人向第三
    人陳廷欣表示可認購股票一節，經陳廷欣匯款至被告甲○○所
    有之上開帳戶後，遭他人提領一空，此部分同經臺灣新北地
    方檢察署檢察官認被告王威勝雖提供該帳戶供「陳禹安」使
    用，但因「陳禹安」無詐騙陳廷欣之行為，且被告甲○○之上
    揭帳戶均用於「陳禹安」招攬投資股票使用，並非用於詐騙
    陳廷欣財物作為存、提、匯款之用，自難認被告甲○○涉有何
    幫助詐欺取財之犯行，而以108年度偵字第19184號不起訴處
    分（見金訴卷第65頁至第67頁），可見被告甲○○提供上開帳
    戶後，該帳戶係遭他人招攬投資股票使用，而匯款至被告甲
    ○○該帳戶之投資人均具有相當之股票交易經驗，本可基於自
    身之判斷決定是否認購股票，縱對方有以公司即將上櫃云云
    誘使認購股票，投資人如有疑義，依渠等之投資經驗，當可
    循管道查詢資訊是否屬實，最後卻仍本於自己之判斷進行認
    購，且於匯款後又確實有取得公司之股票，自難認渠等係因
    遭他人施用詐術，於陷於錯誤後方認購股票，則被告甲○○提
    供該帳戶之行為，即無從以刑法第30條第1項、第339條第1
    項幫助詐欺取財罪及洗錢防制法第14條第1項洗錢罪相繩。
　㈢綜上，檢察官所執上揭上訴理由，已經原判決詳述在案，檢
    察官之上訴並無理由，亦應予駁回。　　　
據上論斷，應依刑事訴訟法第368條、第373條，判決如主文。
本案經檢察官莊富棋提起公訴，檢察官郭季青提起上訴，檢察官
李進榮到庭執行職務。
中　　華　　民　　國　　109 　年　　7 　　月　　29　　日
                  刑事第四庭  審判長法　官  陳筱珮
                                    法　官  邱滋杉
                                    法　官  羅郁婷
以上正本證明與原本無異。
如不服本判決，應於收受送達後20日內向本院提出上訴書狀，其
未敘述上訴之理由者並得於提起上訴後20日內向本院補提理由書
（均須按他造當事人之人數附繕本）「切勿逕送上級法院」。
                                    書記官  蔡易霖
中　　華　　民　　國　　109 　年　　7 　　月　　29　　日
附錄：本案論罪科刑法條全文
109年1月15日修正公布前毒品危害防制條例第4條
製造、運輸、販賣第一級毒品者，處死刑或無期徒刑；處無期徒
刑者，得併科新臺幣 2 千萬元以下罰金。
製造、運輸、販賣第二級毒品者，處無期徒刑或 7 年以上有期
徒刑，得併科新臺幣 1 千萬元以下罰金。
製造、運輸、販賣第三級毒品者，處 7 年以上有期徒刑，得併
科新臺幣 7 百萬元以下罰金。
製造、運輸、販賣第四級毒品者，處 5 年以上 12 年以下有期
徒刑，得併科新臺幣 3 百萬元以下罰金。
製造、運輸、販賣專供製造或施用毒品之器具者，處 1 年以上
7 年以下有期徒刑，得併科新臺幣 1 百萬元以下罰金。
前五項之未遂犯罰之。